臺灣彰化地方法院民事判決
109年度訴字第1217號
原      告  林祚長  


訴訟代理人  張績寶律師
複代理人    黃琪雅律師
            高馨航律師
            楊孝文律師
被      告  百程國際股份有限公司（原百程國際有限公司）

兼上一人
法定代理人  何勝輝  
被      告  陳忠義  

            黃孟涵  
            黃稘媛  
共      同
訴訟代理人  廖國竣律師
            王思穎律師
上列當事人間請求撤銷股東會決議等事件，本院於民國110年10
月20日言詞辯論終結，判決如下：
    主  文
被告百程國際股份有限公司（原百程國際有限公司）於民國109
年8月26日所為之「本公司變更組織為百程國際股份有限公司，
並修改章程，如所附章程」之決議，應予撤銷。
確認被告百程國際股份有限公司於民國109年8月26日所為之選任
董事及監察人之股東臨時會議決議無效。
確認被告百程國際股份有限公司於109年8月26日所為之選任董事
長之董事會議決議無效。
原告其餘之訴駁回。
訴訟費用由被告百程國際股份有限公司（原百程國際有限公司）
負擔。
    事實及理由
一、原告起訴時聲明第1項請求「被告百程國際有限公司之股東
    何勝輝、陳忠義、黃孟涵、黃稘媛於民國109年8月26日所為
    之『本公司變更組織為百程國際股份有限公司，並修改章程
    ，如所附章程』之決議，應予撤銷。」，嗣變更為「百程國
    際有限公司於109年8月26日所為之『本公司變更組織為百程
    國際股份有限公司，並修改章程，如所附章程』之決議，應
    予撤銷。」，核其基礎事實均屬同一，程序上合於民事訴訟
    法第255條第1項第2款規定，先予敘明。
二、查百程國際有限公司於109年8月26日經股東表決變更為百程
    國際股份有限公司，經濟部中部辦公室已准予變更登記等情
    ，有經濟部公司資料查詢表、股份有限公司變更登記表可憑
    ，依司法院大法官會議釋字第167號解釋，有限公司依公司
    法規定變更其組織為股份有限公司，其法人人格之存續不受
    影響，並於解釋理由說明有限公司依公司法第106條規定變
    更組織為股份有限公司，僅係有限公司為鼓勵大眾投資，促
    進經濟發展而改變其組織形態而已，並非另行設立新公司，
    故其法人人格之存續，不受影響，原屬有限公司之權利或義
    務，自應由變更後之股份有限公司繼續享有或負擔，因此百
    程國際有限公司並非另具有獨立法人格，毋庸再並列為被告
    。
三、原告聲明求為判決:①百程國際有限公司於109年8月26日所為
    之「本公司變更組織為百程國際股份有限公司，並修改章程
    ，如所附章程」之決議，應予撤銷。②確認百程國際股份有
    限公司於109年8月26日所為之選任董事及監察人之股東臨時
    會議決議無效。③確認百程國際股份有限公司於109年8月26
    日所為之選任董事長之董事會議決議無效。主張略以：
  ㈠百程國際有限公司之資本額為新台幣（下同）500萬元，股東
    有5人，即董事長為林祚長，董事何勝輝，股東陳忠義、黃
    孟涵、黃稘媛，出資額分別為林祚長175萬元、何勝輝115萬
    元、陳忠義40萬元、黃孟涵85萬元、黃稘媛85萬元。被告何
    勝輝、陳忠義、黃孟涵、黃稘媛等4人（下稱為被告何勝輝
    等4人），為爭奪公司經營權，竟由非擔任董事之股東黃孟
    涵，於109年8月24日寄發存證信函通知原告將於同年月26日
    上午10時在彰化全台大飯店開會，會議事項為辦理百程國際
    有限公司變更組織、擬修訂公司章程、變更組織後之董事與
    監察人等選任案，原告係於109年8月25日收受該存證信函，
    距離股東會召開之109年8月26日僅隔一日，違反民法第51條
    「應由董事召集」及「應於30日前通知」之規定，被告黃孟
    涵雖辯稱亦有同時通知其餘股東云云，然並未提出相關證明
    ，顯難認其所言為真。被告等人於決議後逾30日，始於109
    年9月25日向主管機關辦理相關變更登記，原告於109年9月2
    6日接獲工商憑證管理中心通知百程公司之工商憑證已遭廢
    止，於109年9月28日向主管機關查詢，方知被告何勝輝等4
    人已違法將公司組織變更並改選董監事及董事長，原告知悉
    時雖已逾法定之30日期間，然因公司法第189條「30日內聲
    請撤銷決議」之規定，係關於「股份有限公司」之規定，而
    百程公司之組織原為「有限公司」，公司法中對於有限公司
    之股東會決議並無特別規定，自應回歸適用民法第51條、56
    條之規定，股東得於3個月內請求法院撤銷有限公司之違法
    決議。
　㈡百程公司於109年8月26日所為之組織變更及改選董監事決議
    ，既係由非擔任董事之被告黃孟涵，於109年8月24日以存證
    信函通知於109年8月26日召開股東會（原告以外之另一董事
    何勝輝並未發函通知），係以召開股東會方式取得股東意思
    表示，縱使事後送交主管機關辦理登記時係附具「股東同意
    書」，然該股東同意書之書立日期同為召開股東會之日期「
    109年8月26日」，且簽名同意之股東亦僅有當日出席之股東
    即被告何勝輝等4人，可見被告黃孟涵係以通知股東到場開
    會，並以到場股東決議議案之方式行使表決權，並非單以「
    股東同意書」簽名形式取得股東之意思表示，與單純由股東
    書立同意書而未召開會議之情形不同，自應受民法第51條「
    由董事召集」、「30日前通知」之限制。被告另引用經濟部
    108年12月17日經商字第10800105840號函內容，係修法後倘
    有限公司欲變更為股份有限公司，僅須經股東表決權過半數
    之同意即可，被告竟擅自將之擴張解釋為「有限公司之全體
    股東，均有權主動召開會議」云云，已明顯逾越上開經濟部
    函文範圍，且有違公司法第8條、第108條第1項之規定。
　㈢股東黃孟涵於109年8月24日寄發存證信函予原告，原告在開
    會前一天即8月25日下午快下班時收到開會通知，時間上已
    來不及用存證信函表達反對之意，所以用LINE通知黃孟涵、
    何勝輝，吳佾達(黄稘媛之夫)等人，表示其股東會開會不合
    法，所做決議當屬無效，黄孟涵等人都有讀取，黄孟涵還立
    刻回覆說一切依法處理，開會後的議事紀錄也沒有寄給原告
    ，且資本額從500萬元改為800萬元，顯然要稀釋原告的股權
    。被告迄今拿不出股東會議事錄記載百程國際有限公司股東
    會由誰召集以及決議變更公司組織表決之過程，僅有股東同
    意書，會前也沒將股東同意書寄給原告，顯係將百程國際股
    份有限公司之臨時股東會議事錄混淆為百程國際有限公司之
    議事錄。因上述於109年8月26日所為之「變更公司組織為股
    份有限公司」之違法決議既應撤銷，則被告百程國際股份有
    限公司即不復存在，被告何勝輝等4人於同日所召開之百程
    國際股份有限公司選任董監事之臨時股東會決議、及選任董
    事長之董事會決議，即均因百程國際股份有限公司不存在而
    使決議無效。然因被告等已將該等無效決議送請主管機關辦
    理登記，致使百程公司應仍為有限公司之組織型態、及原告
    林祚長仍為百程公司董事長之法律地位，均受有不安、不明
    之狀態，而此狀態得以法院判決除去之，故原告就此應有提
    起確認訴訟之法律上利益等語。
四、被告聲明求為判決原告之訴駁回。答辯略以：
  ㈠股東黃孟涵於109年8月24日寄發存證信函予原告，通知將於
    同年月26日上午10時在彰化全台大飯店開會，會議事項為辦
    理百程國際有限公司變更組織、擬修訂公司章程、變更組織
    後之董事與監察人等選任案。百程國際有限公司之董事何勝
    輝，股東陳忠義、黃孟涵、黃稘媛，出席於109年8月26日之
    開會，均同意將百程國際有限公司變更組織為百程國際股份
    有限公司，並修改章程，新章程有經過股東會決議，登記資
    本額有變動，均經會計師、經濟部行政機關確認，實質資本
    額股東都尚未進行增資，並不影響原告目前資本比例。百程
    國際有限公司變更組織為百程國際股份有限公司後，同日同
    地即召開股東臨時會，由何勝輝以董事身分召集並擔任主席
    ，股東陳忠義、黃孟涵、黃稘媛等人出席選任董事及監察人
    案，選舉結果意由何勝輝、陳忠義、黃孟涵三人擔任董事，
    黃稘媛擔任監察人之後，即召開董事會，董事何勝輝、陳忠
    義、黃孟涵三人及監察人黃稘媛均出席，董事推選何勝輝為
    董事長。
　㈡立法者考量有限公司之特性，其股東無論是召開會議、表示
    意見或行使表決權，均不需踐行特定法律程序，此係69年公
    司法修正時立法者所特意排除，基於特別法優先於普通法之
    法理，不需適用民法第51條。故本件並不須行「召集權人」
    、「幾日前通知之召集程序」、「行使表決權方式」、「股
    東會議事程序」等法定召集或決議程序；縱使有股東召開會
    議，亦不需遵循民法第51條等之特定程序。有限公司依公司
    法已無股東會組織，故股東行使表決權不需以會議形式為之
    ；縱使股東有召開會議，亦無需行法定召集程序及決議程序
    ，不適用民法第51條，且實務多數見解亦均認有限公司已無
    股東會之組織，亦無召集股東會之法定程序，股東行使表決
    權或所為決議更不以特定形式為必要。有限公司之組織變更
    依公司法第106條第3項、有限公司變更組織之章程修改依公
    司法第106條第4項及公司法第113條第1項，以及經濟部108
    年12月17日經商字第10800105840號函以解決有限公司變更
    組織後須變更章程之程序。就有限公司決議修正章程，參酌
    經濟部78年10月16日經商字第211802號函之意旨，由有限公
    司之股東合法行使同意權所為修改章程之決議，自應認為有
    效。股東黃孟涵於109年8月24日寄發存證信函僅是希望讓所
    有股東都有到場表示意見的機會，故通知讓所有股東均有到
    場表示意見之機會，並非公司法上之股東會或者是民法上之
    社團總會組織。原告收到通知卻不予理會，且變更組織及修
    訂章程之決議均未影響原告之股東權益，更未稀釋原告之股
    權，故原告主張其股東權益受影響云云，顯不屬實。
　㈢依經濟部71年04月23日商3679號函釋「變更組織後之股東會
    由原董事召集，且無公司法第165條、172條、173條第4項規
    定之適用」，目的應係為盡快使公司得以穩定營運。本件百
    程國際股份有限公司於109年8月26日之股東臨時會議係由原
    董事即被告何勝輝所召集，不受公司法172條等規定之限制
    ，亦即不受「應於10日前通知」、「選任或解任董事、監察
    人應在召集事由中列舉」、「通知應載明召集事由」等通知
    規定限制。退步言之，縱認百程國際股份有限公司之第一次
    股東會應行通知程序（僅假設語，被告否認之），然亦只是
    召集程序之問題，並非決議內容違法，而非公司法第191條
    決議內容違反章程或法令而無效之事由，原告主張系爭股東
    臨時會決議無效云云顯無理由等語。
五、兩造不爭執之事項：
　㈠百程國際有限公司之資本額為500萬元，股東有5人，出資額
    分別為林祚長175萬元、何勝輝115萬元、陳忠義40萬元、黃
    孟涵85萬元、黃稘媛85萬元。
  ㈡百程國際有限公司之董事長為林祚長，董事何勝輝，股東陳
    忠義、黃孟涵、黃稘媛。
  ㈢股東黃孟涵於109年8月24日寄發存證信函予原告，通知將於
    同年月26日上午10時在彰化全台大飯店開會，會議事項為辦
    理百程國際有限公司變更組織、擬修訂公司章程、變更組織
    後之董事與監察人等選任案（存證信函，卷27頁）。原告於
    109年8月25日收受該存證信函。
  ㈣百程國際有限公司之董事何勝輝，股東陳忠義、黃孟涵、黃
    稘媛，出席於109年8月26日之開會，均同意將百程國際有限
    公司變更組織為百程國際股份有限公司，並修改章程（有股
    東同意書可憑，卷29頁）。
  ㈤百程國際有限公司變更組織為百程國際股份有限公司後，同
    日同地即召開股東臨時會，由何勝輝擔任主席，股東陳忠義
    、黃孟涵、黃稘媛等人出席選任董事及監察人案，選舉結果
    由何勝輝、陳忠義、黃孟涵三人擔任董事，黃稘媛擔任監察
    人。
  ㈥百程國際股份有限公司召開股東臨時會，選舉結果由何勝輝
    、陳忠義、黃孟涵三人擔任董事，黃稘媛擔任監察人之後，
    即召開董事會，董事何勝輝、陳忠義、黃孟涵三人及監察人
    黃稘媛均出席，董事推選何勝輝為董事長（董事會議事錄，
    卷33頁）。
六、得心證之理由：
  ㈠查百程國際有限公司於109年8月26日經股東表決變更為被告
    百程國際股份有限公司，並於當日以股東臨時會選任董事及
    監察人，接續以董事會選任何勝輝為董事長，嗣向經濟部中
    部辦公室申請變更登記，經濟部中部辦公室准予變更登記等
    情，有經濟部公司資料查詢表、存證信函、百程國際有限公
    司股東同意書、百程國際股份有限公司股東臨時會議事錄、
    百程國際股份有限公司董事會議事錄、股份有限公司變更登
    記表可憑，此一過程亦為兩造所不爭執（兩造所爭執者為各
    該決議之效力），應可認定。
  ㈡有關百程國際有限公司於109年8月26日所為之「本公司變更
    組織為百程國際股份有限公司，並修改章程，如所附章程」
    之決議，能否撤銷之問題:
　　⑴按公司法為民法之特別法，依特別法優於普通法之準則，
      有關公司之相關事項應優先適用公司法之規定，惟公司法
      未為規定者，自得適用民法規定。又按總會之召集程序或
      決議方法，違反法令或章程時，社員得於決議後3個月內
      請求法院撤銷其決議，但出席社員對召集程序或決議方法
      未當場表示異議者，不在此限，民法第56條第1項定有明
      文，故有限公司股東會決議之決議方法如有違反法令或章
      程時，未出席之股東自得依民法第56條第1項規定訴請法
      院撤銷其決議。查百程國際有限公司變更組織為百程國際
      股份有限公司之會議係於109年8月26日召開，原告並未出
      席一節，有百程國際有限公司股東同意書可佐，且為兩造
      所未爭執，則原告於109年10月5日起訴訴請撤銷系爭決議
　　　（見起訴狀收狀章），未逾法定期間，先予說明。
　　⑵次按總會由董事召集之。總會之召集，除章程另有規定外
      ，應於三十日前對各社員發出通知。通知內應載明會議目
      的事項。民法第51條第1、4項分別定有明文。查百程國際
      有限公司股東黃孟涵於109年8月24日寄發存證信函予原告
      ，通知將於同年月26日上午10時在彰化全台大飯店開會，
      會議事項為辦理百程國際有限公司變更組織、擬修訂公司
      章程、變更組織後之董事與監察人等選任案，原告於109
      年8月25日收受該存證信函一節，有存證信函在卷足憑，
      且為兩造所不爭執，則系爭會議之召集人既非董事，且召
      集期間既未滿30日，即違反民法第51條第1、4項規定，原
      告自得訴請撤銷上開決議。
    ⑶被告雖謂69年公司法修正時立法者特意排除股東會之組織
      ，基於特別法優先於普通法之法理，不需適用民法第51條
      之規定等語，惟查，公司法第102條於69年修正之立法理
      由為:「二、配合第一百零八條有限公司採董事單軌制，
      不再準用股份有限公司之有關規定，故有限公司股東會之
      組織應予廢除，爰將原第二項刪除。原第三項順移為第二
      項。」，僅止於廢除有限公司股東會之組織而已，而
　　　最高法院96年台上字第2199號判決亦僅表示:「按公司法
      自69年修正後，有限公司已無關於召開股東會之規定，其
      股東表決權之行使固無須以會議方式為之，於股東行使同
      意權時，如以書面為之，尚非法之所不許」，對於股東表
      決權之行使方式，雖放寬為無須以會議為之，亦得以書面
      行使同意權，然並未表示已無民法第51條規定之適用，故
      被告所辯本件並不須遵循民法第51條之程序等語，即非有
      據，未能採取。
    ⑷從而，百程國際有限公司股東黃孟涵於109年8月24日寄發
      存證信函通知原告，將於同年月26日上午10時在彰化全台
      大飯店開會，會議事項為辦理百程國際有限公司變更組織
      、擬修訂公司章程、變更組織後之董事與監察人等選任案
      之系爭會議，違反民法第51條第1項由董事召集，以及同
      條第4項30日召集期間之規定，嗣系爭會議通過「本公司
      變更組織為百程國際股份有限公司，並修改章程，如所附
      章程」之決議，原告於法定期間內訴請撤銷系爭決議，即
      屬有據，為有理由，應予准許。
　㈢有關百程國際股份有限公司於109年8月26日所為選任董事及
    監察人之股東臨時會議之決議，以及所為之選任董事長之董
    事會議決議，是否無效之問題:
　　⑴按股東會決議事項經判決撤銷確定者，溯及決議時為無效
      。又無召集權人召集之股東會所為之決議，當然無效。蓋
      股東會應由有召集權人召集，其由無召集權人召集之股東
      會，既非合法成立之意思機關，自不能為有效之決議（最
      高法院82年度台上字第1826號判決可參）。查被告百程國
      際股份有限公司（原百程國際有限公司）於109年8月26日
      所為之「本公司變更組織為百程國際股份有限公司，並修
      改章程，如所附章程」之決議，經本院判決撤銷，已如前
      述，應溯及為無效，不生變更組織之效力，因此在法律上
      不能認百程國際股份有限公司能召開股東會議，則被告百
      程國際股份有限公司於同日同地召開股東臨時會，由何勝
      輝擔任主席，股東陳忠義、黃孟涵、黃稘媛等人出席選任
      董事及監察人案，選舉結果由何勝輝、陳忠義、黃孟涵三
      人擔任董事，黃稘媛擔任監察人，此一由無召集權人召集
      之股東會，既非合法成立之股份有限公司之意思機關，自
      不能為有效之決議，依前揭最高法院判決意見，應認該股
      東會所為選任董事及監察人之決議，當然無效。
    ⑵又按董事會為公司權力中樞，為確保權力之合法運作及保
      障全體股東之利益，自應嚴格要求董事會之召集程序及決
      議方式符合法律規定。董事會之召集程序或決議方法有瑕
      疵，雖無準用同法第189條之明文，惟參諸董事會係供全
      體董事交換意見，決定公司業務方針之意旨以觀，如違反
      上開規定，其所為之決議，應屬無效（最高法院106年度
      台上字第133號判決可參）。查被告百程國際股份有限公
      司於上開時地召開之股東臨時會，係無召集權人所召集，
      其決議當然自始無效，不能認何勝輝、陳忠義、黃孟涵三
      人為百程國際股份有限公司之董事，黃稘媛為監察人，亦
　　　不能認百程國際股份有限公司能召開股東會議，則百程國
      際股份有限公司於同日同地召開董事會，即為無召集權人
      所召集，其所為選任董事長之董事會議決議，依上開說明
      ，亦為無效。
　　⑶從而，原告訴請確認被告百程國際股份有限公司於109年8
      月26日所為之選任董事及監察人之股東臨時會議決議無效
      ，以及確認被告百程國際股份有限公司於109年8月26日所
      為之選任董事長之董事會議決議無效，均屬有據，為有理
      由，應予准許。
  ㈣另按股份有限公司之股東會，為公司意思決定之最高機關，
　　各股東若認股東會之召集程序或其決議方法違反法令或章程
    時，自得各自對股東會所屬之公司提起撤銷決議之訴，但應
    以該公司為被告，其當事人之適格始無欠缺(最高法院68年
    台上字第603號判例可參)。是撤銷股東會決議之被告，僅以
    公司為限，股東則不在其列，若併以股東個人為被告，因各
    股東並非執行股東會決議者，就股東會決議並無處分權能，
    自無從為實施應訴之訴訟權能，應認該股東並無被告之適格
    。復按股東會決議之瑕疵，與法律行為之瑕疵相近，有不成
    立、無效、得撤銷等態樣，當事人如就股東會決議是否有不
    成立、無效或得撤銷事由有爭執，提起確認股東會決議不成
    立、無效、撤銷之訴，固非法所不許，惟依同一法理，當亦
    以股東會所屬之公司為被告而不及股東個人，始符立法本旨
    。蓋倘應受股東會決議拘束之各股東相互間得提起確認股東
    會決議不成立之訴，且其判決效力及於公司，則小股東間藉
    此以達阻礙公司運作目的，乃易如反掌，公司經營必受影響
    ，受害者當為全體股東。因此，本件原告將何勝輝、陳忠義
    、黃孟涵、黃稘媛列為被告，即非適法，應予駁回。
  ㈤本件事證已經明確，兩造其餘主張陳述及所提之證據，經審
    酌後認為對於判決結果不生影響，就不再逐一論述，附此敘
    明。
七、訴訟費用負擔之依據：民事訴訟法第78條。
中　　華　　民　　國　　110 　年　　11　　月　　10　　日
                  民事第二庭    法　官　陳弘仁
以上正本係照原本作成。
如對判決上訴，應於判決送達後20日內向本院提出上訴狀。如委
任律師提起上訴者，應一併繳納上訴審裁判費。
中　　華　　民　　國　　110 　年　　11　　月　　10　　日
                                書記官　葉春涼